臺灣雲林地方法院民事判決　　　　　　　 93年度訴字第473號
原　　　告　塗寶珠
訴訟代理人　莊安田律師
被　　　告　亥○○○
　　　　　　天○○
上　一　人
訴訟代理人　乙○○
被　　　告　玄○○
　　　　　　Ｈ○○
　　　　　　Ｅ○○
　　　　　　辰○○
　　　　　　巳○○
　　　　　　宇○○
兼 上一 人
訴訟代理人　宙○○
被　　　告　午○○
　　　　　　Ｆ○○○
　　　　　　Ｄ○○
　　　　　　地○○
　　　　　　Ｃ○○
　　　　　　甲○○
　　　　　　黃○○
上　一　人
訴訟代理人　未○○
被 　　 告　Ｇ○○
　　　　　　Ｉ○○
　　　　　　Ａ○○
　　　　　　己○○
　　　　　　庚○○
　　　　　　戊○○
　　　　　　Ｂ○○
　　　　　　辛○○
　　　　　　丁○○
　　　　　　　　　　　　5樓之.
　　　　　　子○○
　　　　　　寅○○
　　　　　　林溫惠
　　　　　　丑○○
　　　　　　癸○○
　　　　　　申○○
　　　　　　卯○○
　　　　　　壬○○
　　　　　　丙○○
　　　　　　酉○○
　　　　　　戌○○
上列當事人間請求分割共有物事件，本院於民國94年7 月14日言
詞辯論終結，判決如下：
    主  文
一被告宇○○、宙○○、Ｂ○○、Ｄ○○、Ｃ○○、甲○○、辰
  ○○、午○○、己○○、林柛樞、戊○○、辛○○、丁○○、
  子○○、寅○○、林溫惠、丑○○、癸○○、申○○、卯○○
  、壬○○、丙○○應協同原告就坐落雲林縣林內鄉○○○段四
  五○之一三地號、地目田、面積九六○○平方公尺土地辦理面
  積更正登記為九三六○平方公尺。
二被告宇○○、宙○○、Ｄ○○、甲○○、辰○○、午○○、Ｃ
  ○○、Ｈ○○、Ｅ○○、天○○、酉○○、戌○○、Ａ○○、
  亥○○○、巳○○、Ｉ○○、Ｇ○○、玄○○、黃○○、地○○、Ｆ○○○應協同原告就坐落雲林縣林內鄉○○○段四五○
  之三五地號、地目田、面積三○一九一平方公尺土地辦理面積
  更正登記為三○四三一平方公尺。
三被告辛○○、丁○○、子○○、寅○○、林溫惠、丑○○、癸○○應就坐落雲林縣林內鄉○○○段四五○之一三、四五○之
  八六地號土地，被繼承人林坤煌應有部分五三○八五分之一一
  ○○，辦理繼承登記。
四被告申○○、卯○○、壬○○、丙○○應就坐落雲林縣林內鄉
  ○○○段四五○之一三、四五○之八六地號土地，被繼承人林
  坤典應有部分五三○八五分之一一○○，辦理繼承登記。
五原告與被告宇○○、宙○○、Ｂ○○、Ｄ○○、甲○○、辰○○、午○○、己○○、林柛樞、戊○○、Ｃ○○、辛○○、丁○○、子○○、寅○○、林溫惠、丑○○、癸○○、申○○、
  卯○○、壬○○、丙○○共有之上開雲林縣林內鄉○○○段四
  五○之一三地號土地及同段四五○之八六地號，地目田、面積
  六九七平方公尺土地，合併以雲林縣斗六地政事務所民國九十
  四年三月二十八日複丈成果圖所示方法分割，即：
(一)編號Ａ4 、Ａ5 部分面積共計一三○八平方公尺土地分歸被告
  宇○○、宙○○共同取得，並按應有部分各二分之一比例保持
  共有。
(二)編號Ａ6部分面積二一四平方公尺土地分歸被告戊○○所有。
(三)編號Ｂ3 部分面積一三一○平方公尺土地分歸原告塗寶珠所有
  。
(四)編號Ｄ部分面積六七九平方公尺土地分歸被告Ｂ○○所有。
(五)編號Ｃ3 部分面積二一四平方公尺土地分歸被告申○○、卯○○、壬○○、丙○○共同取得，並保持公同共有。
(六)編號Ｃ2部分面積九三八平方公尺土地分歸被告Ｄ○○所有。
(七)編號Ｅ2 部分面積一○五○平方公尺土地分歸被告甲○○所有
  。
(八)編號Ｆ2部分面積八七三平方公尺土地分歸被告辰○○所有。
(九)編號Ｇ2 部分面積二六一八平方公尺土地分歸被告午○○所有
  。
(十)編號Ｇ3 部分面積二一三平方公尺土地分歸被告辛○○、丁○○、子○○、寅○○、林溫惠、丑○○、癸○○共同取得，並
  保持公同共有。
(十一)編號Ｇ4 部分面積二一三平方公尺土地分歸被告己○○所有。
(十二)編號Ｇ5 部分面積二一三平方公尺土地分歸被告庚○○所有。
(十三)編號Ｈ2 部分面積二一四平方公尺土地分歸被告Ｃ○○所有。
六原告與被告宇○○、宙○○、Ｄ○○、甲○○、辰○○、午○○、Ｃ○○、Ｈ○○、Ｅ○○、天○○、酉○○、戌○○、Ａ
  ○○、亥○○○、巳○○、Ｉ○○、Ｇ○○、玄○○、黃○○
  、地○○、Ｆ○○○共有之上開雲林縣林內鄉○○○段四五○
  之三五地號土地、同段四五○之八三地號、地目田、面積三七
  五平方公尺土地、及同段四五○之八四地號、地目田、面積一
  五二五平方公尺土地，合併以雲林縣斗六地政事務所民國九十
  四年三月二十八日複丈成果圖所示方法分割，即：
(一)編號Ａ1 、Ａ2 、Ａ3 部分面積合計一六一二平方公尺土地分
  歸被告宙○○、宇○○共同取得，並按應有部分各二分之一比
  例保持共有。
(二)編號Ｂ1 、Ｂ2 部分面積合計一六一五平方公尺土地分歸原告
  塗寶珠所有。
(三)編號Ｃ1 部分面積二九三一平方公尺土地分歸被告Ｄ○○所有
  。
(四)編號Ｅ1 部分面積一六五五平方公尺土地分歸被告甲○○所有
  。
(五)編號Ｆ1 部分面積一五○九平方公尺土地分歸被告辰○○所有
  。
(六)編號Ｇ1 部分面積五一○八平方公尺土地分歸被告午○○所有
  。
(七)編號Ｈ1 部分面積一四八○平方公尺土地分歸被告Ｃ○○所有
  。
(八)編號Ｉ1 部分面積一○二七平方公尺土地分歸被告Ｈ○○所有
  。
(九)編號Ｉ2 部分面積一○二七平方公尺土地分歸被告Ｅ○○所有
  。
(十)編號Ｊ部分面積九九○平方公尺土地分歸被告天○○所有。
(十一)編號Ｋ1 部分面積八五八平方公尺土地分歸被告酉○○所有。
(十二)編號Ｋ2 部分面積八五八平方公尺土地分歸被告戌○○所有。
(十三)編號Ｌ部分面積六三二平方公尺土地分歸被告Ａ○○所有。
(十四)編號Ｍ部分面積一二六四平方公尺土地分歸被告亥○○○所有
  。
(十五)編號Ｎ部分面積六七九平方公尺土地分歸被告巳○○所有。
(十六)編號Ｐ1 部分面積一一○平方公尺土地分歸被告Ｉ○○所有。
(十七)編號Ｐ2 部分面積一七四七平方公尺土地分歸被告Ｇ○○所有
  。
(十八)編號Ｑ部分面積二七六二平方公尺土地分歸被告玄○○所有。
(十九)編號Ｒ部分面積一四八九平方公尺土地分歸被告黃○○所有。
(二十)編號Ｓ部分面積一四八九平方公尺土地分歸被告地○○所有。
編號Ｔ部分面積一四八九平方公尺土地分歸被告Ｆ○○○所有
  。
七訴訟費用由兩造按附表所示之比例負擔。
　　事實及理由
一、被告亥○○○、天○○、Ｅ○○、辰○○、巳○○、宙○○
    、宇○○、午○○、Ｄ○○、地○○、甲○○、黃○○、Ａ
    ○○、Ｉ○○、己○○、庚○○、戊○○、辛○○、丁○○
    、子○○、寅○○、林溫惠、丑○○、癸○○、申○○、卯
    ○○、壬○○、丙○○、戌○○、酉○○未於言詞辯論期日
    到場，核無民事訴訟法第386 條各款所列情形，爰依原告聲
    請，由其一造辯論而為判決。
二、原告主張：坐落雲林縣林內鄉○○○段450 之86地號、地目
    田、面積697 平方公尺土地（下稱系爭450 之86地號土地）
    ，以及同段450 之13地號、地目田、面積9600平方公尺土地
    （下稱系爭450 之13地號土地），為原告與被告宇○○、宙
    ○○、Ｂ○○、Ｄ○○、Ｃ○○、甲○○、辰○○、午○○
    、己○○、林柛樞、戊○○及訴外人林坤煌、林坤典所共有
    ；坐落同地段450 之35地號、地目田、面積30191 平方公尺
    土地（下稱系爭450 之35地號土地），同地段450 之83地號
    、地目田、面積375 平方公尺土地（下稱系爭450 之83地號
    土地），及同地段450 之84地號、地目田、面積1525平方公
    尺土地（下稱系爭450 之84地號土地），則為原告與被告宇
    ○○、宙○○、Ｄ○○、甲○○、辰○○、午○○、Ｃ○○
    、Ｈ○○、Ｅ○○、天○○、酉○○、戌○○、Ａ○○、亥
    ○○○、巳○○、Ｉ○○、Ｇ○○、玄○○、黃○○、地○○、Ｆ○○○所共有，渠等應有部分各如系爭5 筆土地之土
    地登記簿謄本所載之權利範圍欄所示。原告欲分割土地以便
    利土地之利用，然訴外人林坤煌、林坤典已於原告起訴前死
    亡，而林坤煌繼承人即被告辛○○、丁○○、子○○、寅○○、林溫惠、丑○○、癸○○等7 人，及林坤典繼承人即被
    告申○○、卯○○、壬○○、丙○○等4 人，尚未辦理繼承
    登記，為此前述被告等人應各自就系爭450 之86、450 之13
    地號土地被繼承人林坤煌、林坤典對該二筆土地之應有部分
    辦理繼承登記後，以利分割。又系爭450 之35、450 之13
    地號土地之土地登記謄本所載面積與實際面積不符，則該二
    筆土地之共有人應協同辦理面積更正登記。再系爭450 之13
    、45 0之86、450 之35、450 之83、450 之84地號土地，迄
    今仍保持共有，致土地均無法充分利用，而兩造間並未定有
    不能分割之期限，亦無因物之使用目的，不能分割之情形，
    為充份利用各共有人土地，爰依民法第823 條第1 項規定訴
    請裁判分割等語。
    並聲明：如主文所示。
三、被告部分：
  (一)被告亥○○○、Ｅ○○、辰○○、Ｄ○○、甲○○、Ａ○○
    、己○○、庚○○、戊○○、辛○○、丁○○、子○○、寅
    ○○、林溫惠、丑○○、癸○○、申○○、卯○○、壬○○
    、丙○○、戌○○、酉○○未於言詞辯論期日到場，亦未提
    出書狀作何聲明或陳述。
  (二)被告天○○、巳○○、宙○○、宇○○、午○○、黃○○、
    Ｉ○○、酉○○、戌○○等人未於最後言詞辯論期日到場，
    據其以前到場所為之陳述略謂：請求按應有部分比例分割即
    可同意。
  (三)被告玄○○、Ｈ○○、Ｆ○○○、Ｃ○○、Ｇ○○、Ｂ○○
    等人則到庭陳稱：請求按應有部分比例分割即可，同意原告
    之分割方案等語。
四、按各共有人得隨時請求分割共有物，但因物之使用目的不能
    分割或契約訂有不分割之期限者，不在此限。又共有物之分
    割，依共有人協議之方法行之，分割方法不能協議決定者，
    法院得因任何共有人之聲請，命為左列之分配：一、以原物
    分配於各共有人。二、變賣共有物，以價金分配於各共有人
    ，民法第823 條第1 項、第824 條第1 項、第2 項分別定有
    明文。本件原告主張：系爭450 之13、450 之86地號土地為
    原告與被告宇○○、宙○○、Ｂ○○、Ｄ○○、Ｃ○○、甲○○、辰○○、午○○、己○○、林柛樞、戊○○及訴外人
    林坤煌、林坤典所共有；系爭450 之35、450 之83、450 之
    84地號土地則為原告與被告宇○○、宙○○、Ｄ○○、甲○○、辰○○、午○○、Ｃ○○、Ｈ○○、Ｅ○○、天○○、
    酉○○、戌○○、Ａ○○、亥○○○、巳○○、Ｉ○○、Ｇ
    ○○、玄○○、黃○○、地○○、Ｆ○○○所共有，兩造之
    應有部分各如系爭5 筆土地之土地登記簿謄本所載權利範圍
    欄所示。原告欲分割土地以便利土地之利用，然訴外人林坤
    煌、林坤典已分別於民國78年8 月13日、88年3 月29日死亡
    ，而林坤煌繼承人即被告辛○○、丁○○、子○○、寅○○
    、林溫惠、丑○○、癸○○等7 人，及林坤典繼承人即被告
    申○○、卯○○、壬○○、丙○○等4 人，尚未辦理繼承登
    記，為此上開繼承人即被告辛○○等7 人應就系爭450 之13
    、450 之86地號土地被繼承人林坤煌應有部分53085 分之11
    00辦理繼承登記，被告申○○等4 人則應就系爭450 之13、
    450 之86地號土地被繼承人林坤典應有部分53085 分之1100
    辦理繼承登記，以利分割；又系爭450 之35、450 之13 地
    號土地之土地登記謄本所載面積與實際面積不符，系爭450
    之35、450 之13地號土地之實際面積分別為30431 、9360平
    方公尺；再系爭5 筆土地之共有人間並無不分割之特約，亦
    無因物之使用目的不能分割之情形，惟無法達成協議分割等
    情，業據原告提出地籍圖謄本、土地登記簿謄本、繼承系統
    表為證，復為被告所不爭執，並有雲林縣斗六地政事務所94
    年3 月31日斗地四字第940002047 號函文及所附之複丈成果
    圖在卷可參，再徵之上開土地共有人即被告亥○○○、Ｅ○○、辰○○、Ｄ○○、甲○○、Ａ○○、己○○、庚○○、
    戊○○、辛○○、丁○○、子○○、寅○○、林溫惠、丑○○、癸○○、申○○、卯○○、壬○○、丙○○、戌○○、
    酉○○迭經本院傳喚，均未到庭主張其等權利，亦未就分割
    之方法有所主張，足認兩造無法達成協議分割，堪信原告上
    開之主張屬實，是原告以兩造不能達成分割協議，訴請前開
    被告辦理繼承登記，及共有系爭450 之13、450 之35地號土
    地之被告協同辦理面積更正登記，與裁判分割系爭5 筆土地
    ，於法自屬有據，應予准許。
五、按裁判上定共有物之分割分法，法院有審酌共有物各種情形
    ，顧及共有人全體利益而自由裁量之權，不受任何當事人主
    張之拘束，最高法院29年度上字第1792號、49年度台上字第
    2569號判例可資參照。查系爭450 之86、450 之13地號2 筆
    土地之共有人與系爭450 之35、450 之83、450 之84地號3
    筆土地之共有人雖略有不同，然系爭5 筆土地毗鄰相連，北
    邊臨虎尾溪、東南邊臨產業道路，總合之形狀近似長方形，
    週遭土地均為農耕使用，並無住宅聚落。除被告己○○、庚○○、戊○○及訴外人林坤煌、林坤典以外，系爭5 筆土地
    長久以來係合併為原告及其餘被告各自分管供作種植蔬菜、
    水果使用等情，業經本院會同雲林縣斗六地政事務所勘驗現
    場明確，並製有勘驗筆錄、現場草圖及該所92年11月4 日土
    地複丈成果圖附卷可稽。本院審酌系爭5 筆土地依雲林縣斗
    六地政事務所94年3 月28日複丈成果圖所示方法分割，符合
    兩造應有部分比例，無須互相補貼，且依兩造使用區域為分
    割原則，變動較小，且除為遷就應有部分較少的共有人，使
    得部分土地分割後面積較小而成三角形以外，大部分分割後
    兩造取得之土地大部分均屬方正，各共有人間便於利用，顯
    然符合大多數人之利益，故認依上開分割方案分割對兩造較
    公平、合理，且提高土地整體之利用價值並兼及兩造間共有
    價值平等均衡原則，乃判決如主文第五、六項所示。
六、末查，分割共有物乃具非訟事件之性質，本院斟酌何種分割
    方法較能增進共有物之經濟效益，並兼顧兩造之利益，以決
    定適當之分割方法，不因何造起訴而有不同，故原告請求分
    割之訴雖有理由，惟關於訴訟費用負擔，以共有人全體各按
    其應有部分比例即分得面積除以系爭5 筆土地總面積之比例
    負擔（詳如附表所示），方屬事理之平，併此敘明。
七、訴訟費用負擔之依據：民事訴訟法第80條之1、第85條第2項
    。
中　　華　　民　　國　　94　　年　　7 　　月　　26　　日
                  民事第二庭    法  官  趙思芸
以上正本係照原本作成
如對本判決上訴，須於判決送達後20日內向本院提出上訴狀
中　　華　　民　　國　　94　　年　　7　　月　　 26　　日
                                書記官　朱克文
